【裁判字號】    92,上更(二),771
【裁判日期】    950227
【裁判案由】    違反商業會計法等
【裁判全文】
臺灣高等法院刑事判決             92年度上更(二)字第771號
上  訴  人
即  被  告  辰○○
選任辯護人  趙元昊律師
            許瑞榮律師
上  訴  人
即  被  告  巳○○
選任辯護人  李振燦律師
            蔡俊有律師
上列上訴人因違反商業會計法等案件，不服臺灣臺北地方法院87
年度訴字第329號，中華民國88年4月9日、88年5月25日第一審判
決（起訴案號：臺灣臺北地方法院檢察署85年度偵字第25061號
、87年度偵字第2106號），提起上訴，判決後經最高法院第二次
發回更審，本院判決如下：
    主  文
原判決關於辰○○及巳○○部分均撤銷。
辰○○共同連續商業負責人，以明知為不實之事項，而填製會計
憑証，處有期徒壹年拾月，緩刑伍年。
巳○○無罪。
    事  實
壹、被告辰○○部分
一、辰○○係設於臺北市○○路○段133號4樓「信安興業股份有
    限公司」（下稱信安公司）之總經理，負責財務管理，為公
    司法之公司負責人。信安公司以販售不透水布及PE、PP塑膠
    管為業務，民國82年間，因營業收入成長，應繳稅捐激增，
    辰○○為信安公司執行業務時，竟基於逃漏稅捐之犯意，明
    知信安公司並未向「愛心塑膠企業有限公司」（下稱愛心公
    司，負責人丙○○，業經原審判處有期徒刑10月，緩刑2 年
    確定）、「耀德營造有限公司」（下稱耀德營造公司，公司
    財務業務由總經理寅○○處理，未據起訴）、「鼎興貿易有
    限公司」（下稱鼎興公司，公司帳務業務由會計己○○處理
    ，業經另案判處有期徒刑9月，緩刑3年確定）、「台翌實業
    有限公司」（下稱台翌公司，負責人癸○○，業經原審判處
    有期徒刑8月，緩刑5年確定）、「台亞包裝實業有限公司」
    （下稱台亞公司，負責人子○○，業經原審判處有期徒刑1
    年，緩刑5年確定）、「遠東興塑膠工業有限公司」（下稱
    遠東興公司，負責人壬○○，業經原審判處有期徒刑8月，
    緩刑5年確定）、「三益織造廠」（負責人戊○○，未據起
    訴）、「高權汽車貨運行」及「力大汽車貨運有限公司」（
    下稱高權行及力大公司，販賣發票之事由貨運車司機卯○○
    處理，業經原審判處有期徒刑5月，緩刑4年確定）等公司、
    行號買受或託運貨物，仍多次提供信安公司之統一編號及金
    額等不實資料予意圖幫助信安公司逃漏稅捐之丙○○、寅○○、己○○、甲○○（臺灣有色企業有限公司負責人，介紹
    辰○○向癸○○、子○○、壬○○及戊○○等人購買發票，
    業經原審判處有期徒刑8月，緩刑5年確定）、癸○○、子○○、壬○○、戊○○等人，再由己○○及上開各該公司不知
    情之成年會計，部分於如附件所示時間，在各家公司內，於
    業務上應製作屬於會計憑證性質之統一發票，填載虛偽之貨
    品名稱、數量、金額及買受人為信安公司之不實資料後，交
    付辰○○，作為不實之進項憑證（部分發票日期、金額如附
    件所示），辰○○則按發票金額百分之6至百分之10不等之
    價格支付代價，再交予信安公司不知情之成年會計，在信安
    公司內，將此不實事項列入得扣抵進項稅額內，製作營利事
    業所得稅結算申報書，並持以向桃園縣稅捐稽徵處行使，而
    逃漏營業稅4,620,940元。復先後於83年5月30日、84年5月
    26 日及85年5月14日，持向財政部臺灣省北區國稅局申報信
    安公司之營利事業所得稅，以此不正當方法，分別於82年度
    、83年度及84年度，使信安公司各逃漏營利業事業所得稅
    1,931,515元、2,677,050元及2,389,405元，均足生損害於
    稅捐稽徵機關對於稅捐稽徵管理之正確性。
二、案經法務部調查局北部地區機動工作組移送臺灣臺北地方法
    院檢察署檢察官偵查起訴。
    理  由
一、刑事訴訟法第159條第1項固規定：「被告以外之人於審判外
    之言詞或書面陳述，除法律有規定者外，不得作為證據」。
    惟同法第159條之5第2項規定：「當事人、代理人或辯護人
    於法院調查證據時，知有第159條第1項不得為證據之情形，
    而未於言詞辯論終結前聲明異議者，視為有前項之同意」。
    本件被告及其辯護人就證人丙○○、己○○等人於審判外之
    言詞供述，未於言詞辯論終結前聲明異議，自得為證據，合
    應述明。
二、右揭買受發票、製作不實會計憑證及逃漏稅捐等事實，迭據
    被告辰○○於偵、審中坦承不諱，核與同案被告丙○○及另
    案經判決確定之己○○等人供述及證述之情節相合，並有信
    安公司之總帳、總分類帳、轉帳傳票、請款單、統一發票、
    支付購買發票費用之支票影本在卷及稅捐稽徵處處分書等相
    關資料附於原審卷可稽，被告辰○○之上開犯行，洵堪認定
    。
三、查被告辰○○為信安公司之總經理，負責財務管理，於其執
    行職務範圍內，依公司法第8條第2項規定，亦為公司負責人
    。核其所為，係犯商業會計法第71條第1款、稅捐稽徵法第
    47條第1款、第41條、刑法第216條、第215條之罪。被告辰
    ○○與經已判決確定之丙○○、甲○○、癸○○、子○○、
    壬○○、卯○○、己○○，及未據起訴之寅○○、戊○○等
    人，有犯意之聯絡及行為之分擔，依刑法第31條第1項規定
    ，應論以共同正犯。被告辰○○使不知情之會計填載不實事
    項於業務文書暨行使，為間接正犯，其登載後復持以行使，
    登載之低度行為應為行使之高度行為所吸收，不另論罪。被
    告辰○○多次填製不實會計憑證及行使業務登載不實文書犯
    行部分，時間緊接，手法相同，犯罪構成要件相同，顯均係
    基於概括之犯意反覆而為之，應依連續犯之規定各論以一罪
    ，並分別依法加重其刑。另按公司與公司負責人在法律上並
    非同一人格主體，依稅捐稽徵法第47條第1款處罰公司負責
    人之規定，係以公司為納稅義務人，因有同法第41條所定應
    罰之行為，基於刑事政策之考慮，將應處徒刑部分轉嫁於公
    司負責人，於此情形而受罰之公司負責人乃屬「代罰」性質
    ，其犯罪主體仍為納稅義務人之公司，並非公司負責人。而
    公司為法人，不具有犯罪能力，自無犯意存在，當無基於概
    括犯意逃漏稅捐可言，從而代罰之公司負責人就違反稅捐稽
    徵法部分，自亦不成立連續犯。則信安公司於82年度、83年
    度及84年度等3年度逃漏稅捐違反稅捐稽徵法部分，被告辰
    ○○基於代罰性質，無連續犯之適用。被告辰○○所犯上開
    各三罪間，有方法結果之牽連關係，應從一重論以填製不實
    會計憑證罪。公訴人雖未就被告辰○○違反商業會計法第71
    條第1款及犯刑法第216條、第215條等罪部分起訴，惟各該
    部分與起訴判決有罪部分，具方法結果之牽連關係，為起訴
    效力所及，本院自得審酌。又查商業會計法分別於84年5月
    19日及87 年10月29日、89年04月26日修正公布，修正前商
    業會計法第66條第1款，已修正為第71條第1款，被告之上開
    犯行跨於商業會計法84年5月19日修正前與修正後之商業會
    計法，既以一罪論，係觸犯84年5月19日修正後之商業會計
    法，無新、舊比較之問題，惟再比較87年10月29日及89年04
    月26日新修正公布之商業會計法第71條第1款規定，其條文
    未再經修正，自應適用新法即89年04月26日修正公布商業會
    計法第71 條第1款之規定，亦無新、舊比較之問題。
四、原審對被告辰○○予以論罪科刑，固非無見，惟查，（一
    ）、原判決認定被告辰○○與被告巳○○就向耀德營造公司
    購買發票部分（詳如後述），有犯意之聯絡及行為之分擔，
    尚有未合；（二）、原判決以稅捐稽徵法第47條第1款規定
    ，乃係就公司負責人本身之犯罪行為予以規定，並非將公司
    之刑責「轉嫁」予負責人，而由負責人「代罰」云云，與最
    高法院晚近之見解有悖，亦有未當。被告辰○○提起上訴雖
    未指摘及此，僅泛指原判決之認事、用法俱有違誤，為無理
    由，然原判決就此部分，既有如上之可議，即屬無可維持，
    應由本院就此部分予以撤銷改判。爰審酌被告辰○○犯罪之
    動機、目的、手段、所生危害及犯罪後之態度等一切情狀，
    量處如主文第二項所示之刑。
五、末查被告辰○○前未曾受有期徒刑以上刑之宣告，有本院被
    告全國前案紀錄表一件在卷可稽，事後亦能坦白犯行，犯罪
    後態度尚難謂不佳，又其現因酒精性肝硬化，糖尿病，身體
    不佳，有診斷證明書在卷可查，且本件案訴訟程序之進行已
    逾10年，經本刑之宣告，當已知警惕無再犯之虞，本院認所
    宣告之刑以暫不執行為適當，因併予宣告緩刑5年，以啟自
    新。
貳、被告巳○○部分
一、公訴意旨略以：被告巳○○係耀德營造公司之負責人，為商
    業會計法所規定之商業負責人，明知耀德營造公司與信安公
    司並無交易往來，竟基於幫助信安公司逃漏稅捐之概括犯意
    ，於82年至84年間，指示耀德營造公司不知情之成年會計，
    於其業務上所製作屬於會計憑證性質之統一發票上，填載虛
    偽之貨品名稱、數量、金額及買受人，交予辰○○，合計發
    票金額25,908,952元，並取得發票總額百分之8之對價2,072
    ,716 元，幫助信安公司逃漏營業稅及營利事業所得稅。因
    認被告巳○○涉有商業會計法第71條第1款填載不實會計憑
    證及稅捐稽徵法第43條幫助逃漏稅捐等罪嫌云云。
二、訊據被告巳○○堅決否認有前揭犯行，辯稱：伊身兼耀德營
    造公司及耀德國際育樂股份有限公司（下稱耀德育樂公司）
    之負責人，因耀德育樂公司於苗栗頭屋及造橋地區開發皇家
    鄉村高爾夫球場，伊自79年間起即長期駐在苗栗球場，有關
    耀德營造公司之營運及管理，悉由彼時之總經理寅○○全權
    負責，耀德營造公司是否出售發票予信安公司，伊毫無所悉
    等語。經查：
（一）、被告辰○○於原審調查時經已明確陳稱係向耀德營造公
        司之「劉董」購買發票（原審87年3月3日訊問筆錄），
        核與被告巳○○所辯耀德營造公司之業務均係由寅○○
        負責一節相符，自堪採據。
（二）、又被告巳○○自始均在苗栗負責高爾夫球場之興建事宜
        ，臺北方面公司之業務，係由總經理寅○○處理等語，
        亦分別據證人即耀德育樂公司協理丁○○於原審調查時
        ，到庭陳述在卷（原審87年10月9日訊問筆錄），又證
        人即受雇耀德集團負責處理行政業務之丑○○、監督球
        場結構施工之庚○○、耀德育樂公司會計辛○○及耀德
        營造公司之前後任會計謝鴻光、乙○等人，亦於本院前
        審調查時，先後到庭供明在卷。
（三）、耀德育樂公司因興建高爾夫球場而發生涉嫌違反山坡地
        保育利用條例及竊佔之案件中，被告巳○○就耀德育樂
        公司在苗栗地區規劃、開發、籌建高爾夫球場之事實，
        均供承不諱，有本院85年度上訴字第1984號刑事判決書
        在卷可參，亦堪佐證被告巳○○之上開所辯非虛。
（四）、另信安公司持以支付耀德營造公司購買發票所用之票號
        ＡＮ0000000號支票，雖係經由耀德營造公司提示，然
        被告巳○○既為耀德營造公司之登記負責人，由耀德營
        造公司提示並無可議之處，尚據以推論發票即為被告巳
        ○○所販賣。
（五）、雖被告辰○○嗣於本院前審調查時改稱：「信安公司向
        耀德營造買發票是向巳○○所買，不是向寅○○所買，
        他出國在買賣發票之前。」云云，復具狀陳明其於第一
        審法院審理中，因受巳○○之託，致為不實之陳述；事
        實上寅○○早在本案發生前，即已出國返回僑居地，出
        售發票者確係巳○○云云（見本院前審卷第2宗第564頁
        ）乙節。經查：
     1、查證人寅○○經本院前審向內政部警政署入出境管理局
        調閱其入出境資料，據函覆之出入境紀錄所載，證人寅
        ○○於82年1月20日出境後，即未見有入境資料，有該
        局91年5月27日函在卷可參（見本院更一審卷第113頁）
        。
     2、本件發票買賣時間82年5月間至11月間，似在寅○○出
        國之後，惟查，（1）、於本院審理時，經被告巳○○
        聲請函中山綜合醫院查證人寅○○之歷次診療及住院病
        歷資料結果，證人寅○○在69年11月29日第一次至院初
        診，第一次住院，在82年元月11日入院，82年元月12日
        出院，第2次住院在82年3月5日入院，82年3月10日出院
        ，最後一次係在82年5月1日就診，有該院93年4月27 日
        山醫總字0121號函暨出院病歷紀錄影本2張及門診病歷
        影本5張在卷可稽。（2）、又證人寅○○於86年9月8日
        隨同戶長樓陶小貞自台北市○○區○○里○○路○段17
        巷8號將戶籍遷入台北市○○路○段79號4樓，雖該遷籍
        手續係戶長樓陶小貞委由呂燕萍辦理，有遷入戶籍登記
        申請書在卷可參（見本院更審卷第187至194頁），雖無
        從據以查考該次遷籍時寅○○是否人在台灣，然證人寅
        ○○亦另於82年4月16日遷入台北市○○區○○里○鄰
        ○○街2號5樓之2，並於84年1月27日住址變更為通安里
        12鄰通安街120號門繼武戶內，而該二次之戶籍遷入登
        記申請書戳記上申請人欄均有加蓋寅○○印章，亦有戶
        籍謄本在卷可佐（見本院更一審卷第254至260頁）。
        （3）、證人寅○○自82年1月20日出境後，係以美國護
        照進出台灣，此經證人寅○○於本審審理時證述綦詳（
        見本院93年5月24日審理筆錄），核與證人華詒孫於本
        院審理時證述情節相符（見本院93年4月12日審理筆錄
        ），並有證人寅○○美國護照影本及自西元1989年至
        2002 年多次入出國日期證明書影本在卷可考，足認證
        人寅○○自82年1月20日出境後，顯以美國護照出入台
        灣，基上資料，尚難認本件發票買賣時，證人寅○○不
        在國內；被告辰○○嗣後翻異陳稱係受巳○○之託，致
        為不實之陳述云云，而證人寅○○亦否認出售發票予信
        安公司（見本院93年5月24日審理筆錄），然查欲證人
        寅○○為其犯罪不利於己之供述，顯不可期，此外又查
        無其他積極確切之事證足資證明其事，案重初供，仍以
        被告辰○○於原審中所供為可採。
（六）、又於本院審理時，證人乙○結證稱：「被告巳○○負責
        耀德國際育樂，證人寅○○負責耀德營造業務，證人寅
        ○○於85年左右離開耀德營造公司，於伊代理會計其間
        ，賴明東協理曾說奉劉總指示，要開立發票給廠商等語
        ，又稱82年世華銀行忠孝分行耀德營造公司帳戶係賴協
        理交代伊帶羅董去開戶，回來後存摺及印章就交給賴協
        理（見本院93年8月16日審理筆錄）；證人丙○○結證
        稱：伊為愛心塑膠公司之負責人，82年至84年間賣發票
        給信安公司，但與信安司何人洽談忘記了，不認識被告
        辰○○等語（見本院93年8月16日審理筆錄）。證人甲○○證稱：伊本案發生前碰過面，但不認識辰○○等語
        （見本院93年8月16日審理筆錄）；證人己○○證稱：
        82至84年間，擔任鼎興公司會計，將鼎興公司之發票開
        給信安公司，沒交易，只是開發票，沒賣發票等語（見
        本院93年8月16日審理筆錄），證人子○○證稱：82 年
        至84年間，伊前妻羅銀妹將台亞公司發票賣給新安公司
        ，不認識被告辰○○等語（見本院93年8月16日審理筆
        錄）。證人戊○○於本院證稱：發票係會計在負責，伊
        不太清楚等語（見本院93年7月5日審理筆錄），證人壬○○證稱：伊為遠東興公司負責人，與信安公司有原料
        及成品買賣，與何人接觸記不得了，不認識辰○○等語
        （見本院95年2月7日審理筆錄），均難認發票之買賣與
        被告巳○○有何關連。
（七）、於本院審理時，經依當事人之聲請向國泰世華銀行忠孝
        分行調取帳號00000000000之開戶資料、所有資金往來
        明細、存取款憑條過院參辦結果，被告巳○○確曾開立
        前開帳戶，並有資金之進出，然尚無從判斷該帳戶僅供
        發票之買賣，有該行93年4月26日（93）國世忠孝字第
        0171號及93年9月24日（93）國世忠孝字第0459號函在
        卷可考。查耀德營造公司縱有出具不實發票，幫助信安
        公司逃漏稅捐之情事，若非有積極之事證足資證明被告
        巳○○為實際之犯罪行為人，自不得僅以其係耀德營造
        公司之登記負責人，而科以刑責。
三、原審未查，遽認被告巳○○涉犯公訴意旨所指之上開二罪嫌
    ，自有未合。被告執此提起上訴，為有理由，應由本院就此
    部分予以撤銷，改為被告巳○○無罪之諭知。
四、被告巳○○既經為無罪之諭知，臺灣臺北地方法院檢察署檢
    察官移送併辦（87年度偵字第23060號）部分（自育泰有限
    公司等公司取得不實之發票，作為進項憑證，據以逃漏稅捐
    ，及填載不實之發票，交予弘林營造工程股份有限公司等公
    司，幫助他人逃漏稅捐），與前揭起訴部分，自不生連續犯
    、牽連犯之裁判上一罪關係，本院無從併予審理，應退由檢
    察官另行偵辦，附此敘明。
據上論斷，應依刑事訴訟法第369條第1項前段、第364條、第301
條第1項、第299條第1項前段，商業會計法第71條第1款，稅捐稽
徵法第41條、第47條第1款，刑法第11條前段、第2條第1項但書
、第28條、第56條、第31條第1項、第216條、第215條、第55條
、第74條第1款、罰金罰鍰提高標準條例第1條前段，判決如主文
。
本案經檢察官沈明彥到庭執行職務。
中    華    民    國    95    年    2     月    27    日
                  刑事第八庭審判長法  官  鄭文肅
                                  法  官  陳國文
                                  法  官  江國華
以上正本證明與原本無異。
如不服本判決，應於收受送達後10日內向本院提出上訴書狀，其
未敘述上訴之理由者並得於提起上訴後10日內向本院補提理由書
（均須按他造當事人之人數附繕本）。
                                  書記官  高柑柏
中    華    民    國    95    年    3     月    3     日
附表
┌──┬─────────────┬────────────┬─────┐
│編號│發  票  日                │面額（新臺幣）          │票      號│
├──┼─────────────┼────────────┼─────┤
│1   │84年4月30日               │7,475元                 │  0000000 │
├──┼─────────────┼────────────┼─────┤
│2   │84年7月8日                │24,600元                │  0000000 │
├──┼─────────────┼────────────┼─────┤
│3   │84年12月31日              │13,564元                │  0000000 │
│    │                          │                        │          │
├──┼─────────────┼────────────┼─────┤
│4   │84年12月15日              │126,824元               │  0000000 │
│    │                          │                        │          │
├──┼─────────────┼────────────┼─────┤
│5   │85年1月15日               │55,892元                │  0000000 │
│    │                          │                        │          │
└──┴─────────────┴────────────┴─────┘
附錄：本案論罪科刑法條全文
稅捐稽徵法第41條
納稅義務人以詐術或其他不正當方法逃漏稅捐
者，處5年以下有期徒刑、拘役或科或併科新台幣6萬元以下罰金
。
稅捐稽徵法第47條
本法關於納稅義務人、扣繳義務人及代徵人應處徒刑之規定，於
左列之人適用之：
一、公司法規定之公司負責人。
二、民法或其他法律規定對外代表法人之董事或理事。
三、商業登記法規定之商業負責人。
四、其他非法人團體之代表人或管理人。
修正後商業會計法第71條
商業負責人、主辦及經辦會計人員或依法受託代他人處理會計事
務之人員有左列情事之一者，處5年以下有期徒刑、拘役或科或
併科新台幣15萬元以下罰金：
一、以明知為不實之事項，而填製會計憑証或記入帳冊者。
二、故意使應保存之會計憑証、帳簿報表滅失毀損者。
三、意圖不法之利益而偽造、變造會計憑証、帳簿報表內容或撕
    毀其頁數者。
四、故意遺漏會計事項不為記錄，致使財務報表
    發生不實之結果者。
五、其他利用不正當方法，致使會計事項
    或財務報表發生不實之結果者。


司法院資訊處製作；財團法人民間司法改革基金會備份。
